【裁判字號】    96,訴,1911
【裁判日期】    970214
【裁判案由】    確認本票債權不存在等
【裁判全文】
臺灣板橋地方法院民事判決              96年度訴字第1911號
原      告  乙○○
訴訟代理人  張旭業律師
訴訟代理人  楊珮君律師
被      告  合作金庫商業銀行股份有限公司
法定代理人  辛○○
訴訟代理人  丙○○
被      告  臺灣金聯資產管理股份有限公司
法定代理人  戊○○
訴訟代理人  庚○○
上列當事人間請求確認本票債權不存在等事件，經本院於民國97
年1月24日言詞辯論終結，判決如下：
    主  文
原告之訴及假執行之聲請均駁回。
訴訟費用由原告負擔。
    事實及理由
一、原告主張：
  (一)被告合作金庫商業銀行股份有限公司（下稱合庫銀行）前以
    其執有原告與訴外人甲○○、紀源盛等人共同簽發面額新臺
    幣（下同）200 萬元本票（發票日民國82年10月13日；到期
    日83年10月13日，其餘記載詳如附件所示，下稱系爭本票）
    向法院聲請裁定准予強制執行，並進而向原告聲請強制執行
    。惟原告並未簽發系爭本票，系爭本票關於原告簽名及蓋章
    部分，均係偽造，是以被告合庫銀行因強制執行取得31萬
    2,000 元，屬不當得利，應予返還。而被告臺灣金聯資產管
    理股份有限公司（下稱金聯公司）嗣受讓被告合庫銀行對原
    告之有關系爭本票之債權，而受償13萬元，亦應返還。
  (二)即原告既未簽發系爭本票，系爭本票關於原告簽名及蓋章部
    分，均係偽造，被告金聯公司復無法舉證證明其因受讓合庫
    銀行債權而執有之系爭本票，有關原告為發票人部分為真正
    原告自有提起本件確認之訴，請求確認本票債權不存在之必
    要。併依不當得利法律關係請求被告合庫銀行返還31萬2,00
    0 元；被告金聯公司返還13萬元及法定遲延利息。
  (三)併為聲明：
    (1)確認被告金聯公司持有原告與訴外人所簽發甲○○、紀源
      盛共同簽發之系爭本票債權不存在。
    (2)被告合庫銀行應給付原告31萬2,000 元；被告金聯公司應
      給付原告13萬元，及均自起訴狀繕本送達翌日（即96年9
      月13日）起至清償日止，按年息5%計算之利息。
二、被告抗辯：系爭本票上所蓋用原告為發票人之印文，與原告
    於82年間同意擔任訴外人貝特利股份有限公司（下稱貝特利
    公司）向被告合庫銀行借款之連帶保證人所留存之印鑑章相
    符，故應屬真正，本件原告既無法就印文係遭盜蓋之利己事
    實舉證以實其說，其提起本件確認之訴，確認本票債權不存
    在及請求被告返還已受償金額，均屬無據等語。併為聲明：
    如主文所示。
三、兩造不爭執之事項：
  (一)系爭本票上，原告為發票人之印文，與原告於82年間同意擔
    任訴外人貝特利公司向被告合庫銀行借款之連帶保證人所留
    存之印鑑章相符，即該枚印章為原告所有等情，並有系爭本
    票影本、授信約定書及借據各一份在卷可佐。
  (二)被告合庫銀行前以其執有系爭本票未獲清償為由，向法院聲
    請裁定准予強制執行；進而執前開執行名義，對原告聲請強
    制執行，並因而獲償31萬2,000 元。
  (三)被告合庫銀行嗣將系爭本票債權讓與被告金聯公司，故系爭
    本票現由被告金聯公司執有（即被告金聯公司為執票人），
    其接續對原告強制執行結果，獲償13萬元。
四、按當事人主張有利於己之事實，就其事實有舉證之責任，又
    私人之印章，由自己使用為常態，被人盜用為變態，主張變
    態事實之當事人，自應就此印章被盜用之事實負舉證之責任
    。被上訴人於事實審已自承系爭借據連帶保證人所蓋用之印
    文為其印鑑，係屬真正，則被上訴人自應就其抗辯係遭他人
    盜蓋一節，負舉證責任（最高法院86年度台上字第717 號判
    決意旨參照）。查本件原告就系爭本票上以其名義為發票人
    所蓋用之印文，與其所有留存於被告合庫銀行供授信用之印
    鑑章印文相同一節，既無爭執，按諸前開判決意旨，自應就
    所主張：前開印章係遭無權使用之人盜蓋之變態事實，負舉
    證之責。查：
  (一)經依原告聲請傳訊證人己○○，到庭證稱：伊係將身分證借
    給擔任代書之堂哥，不知道借身分證作何用，也不認識原告
    或甲○○；沒有看過授信約定書或本票或至銀行對保；銀行
    曾向伊追帳，有發扣押令，但伊辭職了，所以沒扣到，內容
    不清楚等語。顯依證人己○○之證詞，並無法證明系爭本票
    上原告印文蓋用之情形。
  (二)證人丁○○（被告合庫銀行當時承辦人員），則到庭證稱：
    （當時是合庫銀行員工，這是否你負責承作？有無對保？）
    是的，有對保，我們是依據約定書上面的印章核對。（誰來
    蓋章？）不記得了。（對保不是要叫本人來當場蓋章嗎？）
    當時是以授信約定書的印鑑章來核對，授信約定書確實有對
    保，之後的每筆就是以蓋好章核定約定書印章來審查。（如
    何進行？）通常是客戶先拿資料回去填好資料後申請，核准
    後，再拿本票或借據才撥款。（200 萬元跟1,000 萬元有關
    嗎？）沒有關係，200 萬元是另外一筆，但是都是用同樣的
    印鑑。（200 萬元是如何承作？）填好申請書蓋好章，准了
    以後就撥款。我只能確認有蓋章，但是何人所蓋不知道。是
    否當場蓋章不一定，每個人狀況不一樣，有時候會拿回去蓋
    好章才拿來等語（此部分並為兩造所不爭執，而可信為真正
    。）。經本院調查結果，認依證人丁○○證述內容，至多僅
    可佐係由第三人執已蓋用好原告發票人印文之本票，持向原
    告借款，並非原告於被告合庫銀行承辦員面前直接用印於系
    爭本票上等情。惟並無法進步為原告非自行用印文於系爭本
    票，且原告未授權第三人蓋用原告印文等原告印文係遭盜蓋
    之推論。是由證人丁○○之證詞，亦無足為原告印文遭盜蓋
    之佐。
  (三)另按票據上之簽名，得以蓋章代之，票據法第6 條定有明文
    。查系爭本票上原告為發票人簽名部分，縱難認為原告所親
    為，既已蓋用原告所有印鑑章之印文，亦對原告發生效力，
    併此敘明。
  (四)此外，原告並未再提出其餘證據證明「其於系爭本票上發票
    人印文確遭盜用」，經本院調查結果，原告提起本件確認之
    訴，確認被告金聯公司執有伊簽發系爭本票債權不存在，應
    屬無據。
五、承前述，系爭本票上原告發票人部分，既難認為虛偽，依票
    據法第5 條規定，原告應依票上所載文義負責。是以被告合
    庫銀行前以其為系爭本票執票人，向法院聲請裁定准予強制
    執行，並進而於執行程序受償31萬2,000 元；及被告合庫銀
    行嗣將系爭本票債權讓與被告金聯公司，並接續對原告強制
    執行結果，獲償13萬元，均發生清償之效力，非無法律上原
    因而受有利益。即原告依不當得利法律關係請求被告各返還
    前述因強制執行所受償金額，為無理由，應予駁回。
六、至系爭本票債權中有關前述被告已因強制執行受償部分，雖
    因清償而消滅不存在。惟被告金聯公司就系爭本票債權已經
    強制執行受償部分並不存在一節，自始未有爭執，此部分自
    難認有確認利益，亦併敘明。
七、綜上，被告金聯公司執有原告簽系爭本票債權，其中經執行
    程序受償部分（含被告合庫銀行受償部分），雖因清償而消
    滅不存在，惟並未具確認利益（即被告金聯公司就該部分並
    未爭執其不存在）；其餘部分系爭本票債權則仍存在，故原
    告提起本件確認之訴，請求確認被告金聯公司執有原告簽發
    系爭本票債權不存在，為無理由，應予駁回。另原告本於不
    當得利法律關係，請求被告合庫銀行返還原告31萬2,000 元
    ；被告金聯公司應返還原告13萬元，及均自起訴狀繕本送達
    翌日（即96年9 月13日）起至清償日止，按年息5%計算之利
    息，亦屬無理由，應併駁回。
八、原告之訴既經駁回，其假執行之聲請已失所附麗，應併駁回
    。
結論：原告之訴為無理由，依民事訴訟法第78條，判決如主文。
中    華    民    國    97    年    2     月    14    日
                  民事第一庭    法  官  黃信滿
以上正本係照原本作成
如對本判決上訴，須於判決送達後20日內向本院提出上訴狀
中    華    民    國    97    年    2     月    14    日
                            書記官  林月蓉


司法院資訊處製作；財團法人民間司法改革基金會備份。
